臺灣高等法院民事判決
110年度上更一字第45號
上  訴  人  李魁達    
訴訟代理人  林穆弘律師
            莫詒文律師
            張智婷律師
            李劉凱莉
被 上訴 人  李魁文  
訴訟代理人  林淑惠律師
被 上訴 人  李魁雄  
訴訟代理人  徐滄明律師
上列當事人間請求返還房屋事件，上訴人對於中華民國105年11
月30日臺灣士林地方法院104年度重訴字第192號第一審判決提起
上訴，經最高法院發回更審，本院於111年11月8日言詞辯論終結
，判決如下：
    主      文
上訴駁回。
第二審及發回前第三審訴訟費用由上訴人負擔。
    事實及理由
一、被上訴人主張：坐落臺北市○○區○○段0○段000地號土地（下
    稱系爭土地）上門牌號碼臺北市○○區○○○路00號5樓、5樓之1
    房屋（即同地段31115、31116建號建物，下分稱系爭5樓房
    屋、系爭5樓之1房屋）及同地段31118建號建物編號3、4、5
    號地下停車位（下稱系爭停車位，與系爭5樓、5樓之1房屋
    合稱系爭建物）為被上訴人李魁文與訴外人李資企業有限公
    司（下稱李資公司）合建後，於民國93年8月23日辦理第一
    次所有權登記為李魁文所有。李魁文嗣於104年12月31日移
    轉2分之1應有部分予被上訴人李魁雄（與李魁文合稱被上訴
    人），伊等共有系爭建物遭上訴人李魁達無權占有，自得請
    求返還系爭建物，並給付自104年7月24日起至遷讓返還系爭
    建物之日止相當租金之不當得利。爰依民法第767條第1項前
    段、第179條規定，求為命上訴人遷讓返還系爭建物，暨給
    付李魁文新臺幣（下同）14萬4,381元本息，及自105年1月1
    日起至返還系爭建物之日止，按月各給付伊等各1萬3,681元
    之判決（原審就此為被上訴人勝訴之判決，上訴人提起上訴
    。其餘未繫屬本院部分，不予贅述）。被上訴人並答辯聲明
    ：上訴駁回。
二、上訴人則以：系爭建物為兩造母親李王專與李資公司共同出
    資興建，借名登記在李魁文名下。李王專於91年11月15日死
    亡後，系爭建物為李王專之全體繼承人共有。而李王專生前
    於90年9月間主持以抽籤決定系爭大樓各樓層之使用權，李
    王專及兩造達成由伊使用系爭建物之合意（下稱系爭合意）
    ；李王專死亡後，兩造於92年9月間再次明文簽立同意書（
    下稱系爭同意書）確認系爭合意內容，伊非無權占有系爭建
    物等語，資為抗辯。上訴聲明：㈠原判決不利上訴人部分廢
    棄；㈡上開廢棄部分，被上訴人於第一審之訴駁回。
三、按所有人對於無權占有其所有物者，得請求返還之，民法第
    767條第1項前段定有明文。以無權占有為原因，請求返還所
    有物者，占有人以非無權占有為抗辯，自應就其取得占有係
    有正當權源之事實證明之（最高法院85年度台上字第1120號
    判決意旨參照）。經查：
　㈠系爭建物為被上訴人共有。
　⒈被上訴人主張系爭建物坐落之系爭土地為李魁文所有乙情，
    有系爭土地登記謄本、土地異動索引、系爭建物登記謄本、
    建造執照及使用執照等件在卷可明（見原審卷一第92至129
    頁）。系爭土地既經登記為李魁文所有，依民法第759條之1
    第1項規定，推定登記權利人即李魁文適法有此權利。上訴
    人雖抗辯李魁文並非系爭土地之所有權人，惟其僅泛稱系爭
    土地為兩造父親出資購買，或系爭土地所有權狀為李王專保
    管云云，而無提出李魁文非系爭土地所有權人具體反證，自
    無法推翻李魁文因登記推定為系爭土地所有權人之效力，系
    爭土地應為李魁文所有一情，應可認定。又依上訴人自承：
    系爭大樓之興建費用，係由李資公司向銀行貸款2,890萬元
    ，用以支付工程款，該大樓之水泥、砂、黏著劑成本，均由
    李資公司負擔等情（見原審卷二第277至278頁）；且李魁文
    於90年間提供其所有之系爭土地，與李資公司合建地下一層
    、地上五層之建物（下稱系爭大樓），並約定由李魁文分得
    系爭建物（下稱系爭合建契約），系爭建物完成後於93年8
    月23日辦理第一次所有權登記予李魁文等節，有區分所有建
    物共同使用部分權利分配協議書、建築執照、公證書及建物
    登記謄本等件存卷可證（見原審卷一第512頁、第126至127
    頁、士調卷第14至17頁、原審卷二第362至377頁），足認李
    魁文主張系爭建物乃其提供自有之系爭土地、李資公司出資
    興建而完成合建後，受分配而取得所有權等情，確屬有據。
    上訴人辯稱李魁文非出資興建系爭大樓之人，即非系爭建物
    所有權人云云，要無足取。
　⒉至上訴人雖以系爭同意書載有：「兄弟三人同意12月底前分
    配父母親遺留之財產（含石牌致遠三路）」等語（見原審卷
    一第42頁），作為系爭建物乃李王專遺留財產之證明云云。
    惟系爭建物係由李資公司出資興建後，依系爭合建契約辦理
    第一次所有權登記予李魁文，由李魁文取得所有權，業已認
    定如前，李王專自始未取得系爭建物之所有權，系爭建物要
    無成為李王專遺留財產之可能。況上訴人已自承：李王專於
    91年11月15日過世後，其全體繼承人即兩造與訴外人李金玉
    於93年2月25日就李王專所有遺產確已辦完分割登記等情，
    並有遺產分割協議書可參（見本院卷一第433至439頁、卷二
    第290頁）；李資公司並與李魁文、郭瑞燕於93年6月30日針
    對系爭大樓簽訂區分所有建物共同使用部分權利分配協議書
    ，約定由李資公司受分配取得系爭大樓1、2樓之建物及配屬
    車位，李魁文、郭瑞燕則各取得系爭建物、該大樓4樓之1及
    3樓、3樓之1、4樓等建物，李魁文並於93年8月23日第一次
    登記為系爭建物所有權人，亦有區分所有建物共同使用部分
    權利分配協議書及建物登記謄本可證（見原審卷一第512頁
    、原審卷二第257至258頁），則被上訴人主張系爭同意書所
    指「父母遺留之財產（含石牌致遠三路）」，並非指系爭建
    物，亦無將系爭建物歸為李王專之遺產，即屬可信，上訴人
    前開辯詞，核無足取。
　㈡上訴人無占用系爭建物之正當權源。
　⒈兩造於90年9月間協議由李王專主持，以抽籤方式分配系爭大
    樓3至5樓房屋使用方式，由上訴人抽得系爭建物，李魁文、
    李魁雄抽得其他樓層，斯時系爭大樓尚未興建完成，嗣各樓
    層興建完成後，室內裝潢由兩造各自出資等情，業為兩造所
    不爭執（見本院卷一第304、355頁），首堪認定。上訴人雖
    於前開自認後主張上開抽籤時間為91年10月，而非90年9月
    （見本院卷二第125頁），惟被上訴人不同意上訴人撤銷前
    揭自認之事實，上訴人亦未舉證證明其先前自認抽籤時間為
    90年9月一情與事實不符，依民事訴訟法第279條第3項規定
    ，上訴人仍不得撤銷自認，應認上開抽籤時間發生於90年9
    月間。
　⒉上訴人固以兩造與李王專於90年9月間以抽籤方式，約定由上
    訴人使用系爭建物（即系爭約定），乃李王專與李魁文就系
    爭建物成立混合借名登記及第三人利益契約云云。惟李魁文
    因系爭合建契約而取得系爭建物所有權一情，既堪認定，李
    王專並非系爭建物所有權人，上訴人又不能證明李王專與李
    魁文間有何借名登記之意思表示合致而成立借名登記契約之
    情，其主張系爭約定乃李王專與李魁文達成將其所有之系爭
    建物借名登記予李魁文名下，並約定第三人即上訴人得向李
    魁文直接請求給付等情，自無可取。
　⒊按所謂使用借貸，係當事人約定，一方以物無償貸與他方，
    他方依約定方法或借用物之性質使用，於約定期限屆滿時返
    還該借用物。其未約定借用期限者，應於依借貸之目的使用
    完畢時返還該借用物之契約，此觀民法第464條、第467條、
    第470條規定即明。系爭約定乃李魁文無償提供系爭建物予
    上訴人使用收益，為其等雙方所不爭執，復乏實據可認李魁
    文係同意上訴人永久使用而無須返還系爭建物，亦無證據可
    佐其等有約定系爭建物之使用期限等情，堪認李魁文主張系
    爭約定其與上訴人就系爭建物成立未約定借用期限之使用借
    貸契約等情，應屬有據。
　⒋又按借貸未定期限，亦不能依借貸之目的而定其期限者，貸
    與人得隨時請求返還借用物，民法第470條第2項定有明文。
　　上訴人與李魁文就系爭建物成立未約定使用期限之使用借貸
    契約，且從系爭約定之締約過程、內容及履行情形以觀，難
    以定其使用期限，依民法第470條第2項規定，李魁文自得隨
    時終止該使用借貸契約並請求返還系爭建物。李魁文於原審
    104年7月23日言詞辯論期日已當庭向上訴人為終止系爭建物
    使用借貸契約之意思表示（見原審卷一第45頁反面），應認
    其與上訴人間使用借貸契約即為終止，上訴人於終止後自無
    占有系爭建物之正當權源。
  ㈢又李魁文於93年8月23日取得系爭建物所有權後，嗣於104年1
    2月31日移轉2分之1應有部分予李魁雄，有系爭建物登記謄
    本為憑（見原審卷一第120至125頁、原審卷二第257至258頁
    ），亦為兩造所不爭執（見本院卷一第304、355頁），堪認
    為真正。李魁文既已合法終止與上訴人間使用借貸關係，上
    訴人又不能證明與李魁雄間有何其他占有使用系爭建物之法
    律上權源，被上訴人依民法第767條第1項前段規定，請求上
    訴人返還系爭建物，自屬有據。
四、無權占有他人不動產，可能獲得相當於租金之利益為社會通
    常之觀念。再按土地法第97條第1條規定：「城市地方房屋
    之租金，以不超過土地及其建築物申報總價年息百分之十為
    限」；所謂土地及建築物之總價額，土地價額係指法定地價
    而言，土地所有權人依土地法所申報之地價為法定地價，建
    築物價額則依該管市縣地政機關估定之價額。土地法第148
    條、土地法施行法第25條分別定有明文。又房屋性質不能脫
    離土地之占有而存在，故房屋租金，自當包括建築物及其基
    地之總價額為其基準，從而無權占用房屋所受之不當得利，
    自當包括建築物及其基地之總價額為其基準。而基地租金之
    數額，除以基地申報地價為基礎外，尚須斟酌基地之位置，
    工商業繁榮之程度，承租人利用基地之經濟價值及所受利益
    等項，並與鄰地租金相比較，以為決定。查系爭建物坐落於
    系爭土地上，而系爭土地面積為1106.02平方公尺，李魁文
    所有權利範圍為10,000分之5724，系爭土地於104年之申報
    地價為每平方公尺2萬0,480元，而系爭5樓房屋、系爭5樓之
    1房屋為鋼筋混凝土造之建物，該等建物與系爭停車位之建
    築基地權利範圍分別為10,000分之828及10,000分之1080，
    系爭5樓房屋、系爭5樓之1房屋之課稅現值合計為80萬9,600
    元（計算式：376,400元＋433,200元＝809,600元），有系爭
    土地登記謄本、系爭土地地價第一類謄本、系爭5樓房屋、
    系爭5樓之1房屋建物登記謄本房屋稅繳款書存卷可佐（見原
    審士調卷第18頁、原審卷二第256至266頁）。爰審酌系爭5
    樓房屋、系爭5樓之1房屋位於臺北市北投區，主要用途為住
    家用，有建物謄本可按（見原審士調卷第14、16頁），上訴
    人亦自為居住，本院審酌上情及系爭5樓房屋、系爭5樓之1
    房屋位臺北市北投區，鄰國立陽明大學，近捷運淇哩岸站，
    有多線公車路線行經，有被上訴人提出之照片及GOOLE地圖
    可按（見原審卷二第249至255頁），交通尚屬便利方便、生
    活機能亦尚佳，暨上訴人居住使用所受利益等一切情狀，認
    以系爭土地申報地價及系爭建物現值之年息10％計算上訴人
    占用相當於租金之不當得利數額為適當，此亦為兩造無爭執
    （見本院卷一第133頁）。依此計算，被上訴人依民法第179
    條規定請求上訴人給付自104年7月24日起至同年12月31日止
    之不當得利應為14萬4,381元【計算式：（20,480元×1,106.
    02平方公尺×5,724／10,000×（1,080＋828）／10,000＋809,600
    元）×10％×（8＋31＋30＋31＋30＋30.5）／365＝144,381元，元以
    下四捨五入，下均同】。又上訴人應自105年1月1日起至遷
    讓返還系爭建物之日止，按月給付李魁文、李魁雄之不當得
    利金額各為1萬3,681元【計算式：（20,480元×1,106.02平
    方公尺×5,724／10,000×1,908／10,000＋809,600元）×10％÷12÷
    2＝13,681元】。
五、綜上所述，被上訴人依民法第767條第1項前段、第179條規
    定，請求上訴人遷讓返還系爭建物，並給付李魁文14萬4,38
    1元及自105年6月7日民事補充辯論意旨狀繕本送達翌日即10
    5年6月8日（見原審卷二第360頁）起至清償日止，按年息5％
    計算之利息，暨自105年1月1日起至返還系爭房屋及停車位
    之日止，按月給付被上訴人各1萬3,681元，為有理由，應予
    准許。原審為上訴人敗訴之判決，於法並無不合，上訴意旨
    指摘原判決不當，求予廢棄改判，為無理由，應駁回其上訴
    。
六、本件事證已臻明確，兩造其餘之攻擊或防禦方法及所用之證
    據，經本院斟酌後，認為均不足以影響本判決之結果，爰不
    逐一論列，附此敘明。
七、據上論結，本件上訴為無理由，依民事訴訟法第449條第1項
    、第78條，判決如主文。
中　　華　　民　　國　　111 　年　　12　　月　　6 　　日
                  民事第十八庭 
                      審判長法  官  管靜怡  
                            法  官  林政佑
                            法  官  陳  瑜

正本係照原本作成。
如不服本判決，應於收受送達後20日內向本院提出上訴書狀，其
未表明上訴理由者，應於提出上訴後20日內向本院補提理由書狀
（均須按他造當事人之人數附繕本）上訴時應提出委任律師或具
有律師資格之人之委任狀；委任有律師資格者，另應附具律師資
格證書及釋明委任人與受任人有民事訴訟法第466 條之1第1項但
書或第2項所定關係之釋明文書影本。
中　　華　　民　　國　　111 　年　　12　　月　　7 　　日

　　　　　　　　　　　　　　書記官  江怡萱